【裁判字號】    89,台上,2868
【裁判日期】    891221
【裁判案由】    塗銷抵押權登記
【裁判全文】
最高法院民事判決                              八十九年度台上字第二八六八號
    上 訴 人  辛 ○ ○
              己 ○ ○
    被上訴人  庚 ○ ○
              丙 ○ ○
              丁 ○ ○
              戊 ○ ○
              甲 ○ ○
              乙○○○
              壬 ○ ○
右當事人間請求塗銷抵押權登記事件，上訴人對於中華民國八十八年七月二十八日臺
灣高等法院第二審判決（八十八年度上字第五六一號）提起上訴，本院判決如左：
    主  文
上訴駁回。
第三審訴訟費用由上訴人負擔。
    理  由
本件關於撤銷上訴人辛○○與己○○抵押權設定行為部分，其訴訟標的對該二人必須
合一確定，是辛○○之上訴效力及於未上訴之己○○，爰併列己○○為上訴人，合先
明。
次查被上訴人主張：伊為上訴人己○○之債權人，己○○於民國八十五年九月二十六
日將坐落新店市○○路○段九號建物設定最高限額新台幣（下同）二百萬元之抵押權
與上訴人辛○○，辛○○與己○○間設定抵押權之行為，係先有債權存在後始設定抵
押權，屬無償行為，且己○○除前揭建物外，別無其他財產可供清償，上開抵押權設
定行為有害於伊之債權，爰依民法第二百四十四條第一項之規定行使撤銷權等情。求
為撤銷辛○○與己○○就上開建物所為抵押權設定行為，並命辛○○塗銷該抵押權登
記之判決。
上訴人則以：系爭抵押權係擔保票據債權，其票據債權成立在抵押權設定之後，且均
在抵押權存續期間，該抵押權設定為有償行為，並非無償行為；又己○○於八十五年
十二月間始發生資金周轉不靈之情形，本件抵押權係設定於八十五年九月間，當時己
○○並未倒會，未害及被上訴人之債權等語，資為抗辯。
原審以：按債務人以其所有之不動產設定抵押權，同時向他人借貸款項，其設定抵押
權行為，固屬有償行為，若先有債權之存在，而於事後為之設定抵押權者，即於設定
當時並無對價關係，應屬無償行為，倘有害及債權，則債權人自得依民法第二百四十
四條第一項規定撤銷之，最高法院著有五十一年度台上字第三五二八號判例可供參照
。查被上訴人參加己○○召集之互助會，己○○於八十五年九月二十六日前積欠被上
訴人會款未予清償之事實，業據己○○自認屬實，被上訴人於己○○與辛○○在八十
五年九月二十六日設定系爭抵押權之前，均係己○○之債權人。次查己○○於原審自
陳抵押權設定之前因欠辛○○借款，到八十四年底估算有五百二十多萬元，辛○○為
求保障，才設定抵押，設定當時並無再借款等語，並經第一審同案被告藍碧霞供述屬
實；又承辦本件抵押權設定之代書范春敏亦証稱：設定時金額係辛○○講的，現場也
沒看到有交付金錢及票據之舉，從未見過己○○等情，足認本件抵押權設定，係先有
債權之存在，而於事後始為之設定，亦即於設定當時並無對價關係，應屬無償行為無
訛。雖辛○○提出支票五紙，辯稱系爭抵押權之設定係為擔保票據債權，該五紙支票
之發票日均在系爭抵押權之存續期間，為有償行為云云。惟辛○○係於被上訴人起訴
後始提出該支票，而該五紙支票究係己○○為換票、清償借款或擔保借款所開，係新
債務或舊債務，辛○○並未提出相關之借據或往來明細以實其說，且與己○○於第一
審所供係八十四年底會算所開之支票，其日期及金額均不相符，又其發票日均在己○
○被銀行拒絕往來之前，竟未提示，顯見該五紙支票並非作為兌付之用，而係臨訟開
立以供辛○○作為証據，無從證明設定抵押時有該票據債權存在。己○○雖於原審翻
異前詞，謂係借新還舊於設定時所換票云云，為附和辛○○之說詞，不足採信。末查
己○○別無其他不動產可供清償債務，則其將前開建物設定具有優先受償效力之最高
限額二百萬元抵押權與辛○○，以供擔保其前積欠之普通債務，自有害於其他債權人
受償之可能，應認有害被上訴人之債權。從而，被上訴人依民法第二百四十四條第一
項規定，訴請撤銷己○○、辛○○間之系爭抵押權設定行為，並請求辛○○塗銷該抵
押權登記，於法有據，應予准許。爰維持第一審所為上訴人敗訴之判決，駁回其上訴
，經核於法洵無違誤。上訴論旨，猶執陳詞，就原審取捨證據，認定事實之職權行使
，指摘原判決不當，求予廢棄，為無理由。
據上論結，本件上訴為無理由。依民事訴訟法第四百八十一條、第四百四十九條第一
項、第七十八條，判決如主文。
中      華      民      國    八十九    年     十二     月    二十一    日
                              最高法院民事第五庭
                                  審判長法官  蕭  亨  國
                                        法官  許  朝  雄
                                        法官  陳  淑  敏
                                        法官  葉  勝  利
                                        法官  許  澍  林
      右正本證明與原本無異
                                              書  記  官
中      華      民      國     九十     年      一      月      五      日


司法院資訊處製作；財團法人民間司法改革基金會備份。
